臺灣屏東地方法院民事判決　　　　　　　　　　　　　九十三年度簡上字第六四號
上　訴　人　丁○○
　　　　　　戊○○
　　　　　　甲○○
共　　　同
訴訟代理人　乙○○
被 上訴 人　丙○○
上列當事人間請求履行契約事件，上訴人不服本院屏東簡易庭民
國93年9 月3 日，93年度屏簡字第240 號第一審判決，提起上訴
，本院於94年4 月13日言詞辯論終結，判決如下：
    主      文
原判決關於命上訴人就兩造共有坐落屏東縣高樹鄉○○段二三八
之一地號土地協同被上訴人辦理分割登記及其方式，並命被上訴
人補償上訴人各新臺幣壹萬捌仟元部分，暨除確定部分外訴訟費
用之裁判均廢棄。
上開廢棄部分，被上訴人在第一審之訴駁回。
其餘上訴駁回。
第一審（除確定部分外）及第二審訴訟費用，由上訴人負擔十分
之三，餘由被上訴人負擔。
    事實及理由
一、被上訴人主張：坐落屏東縣高樹鄉○○段238 之1 地號土地
    （下稱系爭土地）為被上訴人丙○○、訴外人乙○○、上訴
    人丁○○、戊○○（下簡稱乙○○等四人）之被繼承人溫祥
    利之遺產，於民國90年8 月14日經全體繼承人協議由其四人
    均分，位置按東西走向依上開順序由各人臨路分得等寬部分
    ，並約定乙○○應分得部分輾轉經丁○○移轉登記予乙○○
    之妻即上訴人甲○○，嗣兩造各按應有部分4 分之1 取得登
    記為共有人後，上訴人等卻不依前開約定方式辦理分割登記
    ，爰依契約之法律關係提起本訴，原審訴之聲明：兩造共有
    坐落屏東縣高樹鄉○○段238之1地號，地目：建，面積716
    平方公尺土地，按附圖一所示分割方法分割：編號Ａ部分，
    面積0.0170公頃歸上訴人戊○○所有，編號Ｂ部分，面積0.
    0170公頃歸上訴人丁○○所有，編號Ｃ部分，面積0.0170公
    頃歸上訴人甲○○所有，編號Ｄ部分，面積0.0170公頃歸被
    上訴人所有，編號Ｅ部分，面積0.0036公頃仍由兩造按應有
    部分各四分之一保持共有，上訴人應就分割結果，協同被上
    訴人辦理分割登記。經原審判決命上訴人就系爭土地按附圖
    一所示編號A 、B 、C 部分，面積各0.0170公頃，依序分歸
    上訴人戊○○、丁○○、甲○○所有；編號D 、E 部分，面
    積各0.0170公頃、0.0036公頃，分歸被上訴人所有之方式，
    協同被上訴人辦理分割登記，並命被上訴人分別補償上訴人
    各新臺幣（下同）18,000元。並駁回被上訴人其餘之訴，被
    上訴人就其敗訴部分未提上訴，因上訴人不服提起上訴，被
    上訴人於本院聲明：駁回上訴。
二、上訴人答辯：系爭土地如附圖一所示編號E 部分已全部為既
    有水利設施排水溝及第三人所占用，不僅為乙○○等四人於
    上開協議訂定時所未查覺，縱其被繼承人溫祥利生前亦不知
    該情事，故前開協議應予解除，並由法院以裁判分割方式為
    之，否則，亦應依協議書所定方向、順序，由兩造平均分得
    等面積土地。上訴聲明：(一)原判決關於主文第1 項命分割方
    法協同辦理登記部分及補償部分廢棄。(二)前項廢棄部分被上
    訴人在第一審之訴駁回。(三)被上訴人應協同上訴人就系爭土
    地按兩造協議分割，如附圖二所示A 、B 、C 、D 部分，面
    積各0.0179公頃，依序由被上訴人丙○○、上訴人甲○○、
    丁○○、戊○○取得，辦理分割登記。
三、兩造不爭執事項：
  (一)系爭兩造按應有部分各4 分之1 比例分別共有之土地，為乙○○等四人之先人遺產，經全體繼承人於90年8 月14日協議
    由其四人均分，分配位置為「由東方算起，依次丙○○、乙○○、丁○○、戊○○等臨太安路平均寬度取得」，並約定
    乙○○應分得部分輾轉經丁○○移轉登記予乙○○之妻即上
    訴人甲○○。
  (二)乙○○等四人於前開協議簽訂時，對於系爭土地有0.0036公
    頃即附圖一編號E 部分全部為既有灌溉溝渠流經之水利地及
    第三人占用，並不知情。
四、兩造協議之爭點：
    系爭土地如附圖一編號E 部分所示，即現為排水溝流經之水
    利地及遭第三人占用部分之土地，是否前開遺產分割協議內
    容含蓋之範圍？包括乙○○等四人在內之全體繼承人就系爭
    土地所為前開分割協議是否有效成立？
五、本院之判斷：
  (一)按當事人、標的、意思表示乃契約成立三要件，缺一則契約
    不能成立。又當事人互相表示意思一致者，無論其為明示或
    默示，契約即為成立；當事人對於必要之點，意思一致，而
    對於非必要之點，未經表示意思者，推定其契約為成立，關
    於該非必要之點，當事人意思不一致時，法院應依其事件之
    性質定之，民法第153 條第1 項、第2 項定有明文。申言之
    ，當事人訂約時因欠缺認識或其他原因，就必要之點未經表
    示意思者，其契約尚難認為已經成立。次按，當事人就不動
    產締結之債權契約，固非要式行為，惟對於契約必要之點意
    思必須一致，當事人、標的、意思表示既為契約成立之三要
    件，自難認為非契約必要之點，苟當事人就標的物意思未能
    一致，其契約即難謂已成立（最高法院40年臺上字第1482號
    、69年臺上字第1710號判例可資參照）。
  (二)系爭土地前經包括乙○○等四人在內共八名繼承人就其分配
    方式定有協議，有「遺產繼承協議書」在卷可稽，並為兩造
    所不爭執，應認為真正。查系爭土地面積共0.0716公頃，其
    範圍如附圖一所示除編號A 、B 、C 、D 四部分，面積各0.
    0170公頃（約51.4坪）所組成輪廓略呈長方形部分外，尚包
    括面積0.0036公頃（約10.9坪），略以D 部分側面為底而呈
    狹長梯形之E 部分，現並遭既有排水溝流經之水利地及第三
    人所占用，有原審勘驗現場並囑託里港地政事務所繪製之複
    丈成果圖附卷可按。被上訴人雖主張兩造應依前開協議內容
    就系爭土地辦理分割，惟依前開協議書就略呈五角形之系爭
    土地所定分配方式，除約定四人分得面積相等外，並明示以
    南面臨太安路之東端為起點，由東向西各人分得臨路部分須
    等寬等意旨，顯然忽略該起點線以東尚有範圍約略如附圖一
    所示編號E 部分之狹長梯形部分存在，是兩造均表示乙○○
    等四人於前開協議時，就系爭土地有部分為水利地及遭第三
    人占用並不知情（詳本院卷94年1 月18日、94年4 月13日、
    原審卷第70頁筆錄），足堪信實。
  (三)今查，前開協議書係由包括乙○○等四人在內共八名繼承人
    所訂立，其同時處理之標的除系爭土地外，猶含括其他遺產
    ，質言之，該協議之訂定，顯寓有終局處理遺產分配事宜之
    目的，尚非一般僅為量化分配土地之約定。是姑不論就面積
    、狀態等客觀條件，該E 部分土地相對於系爭地號整筆土地
    而言，以其面積（約10.9坪）逾四人僅就其餘部分均分所得
    面積（約51.4坪）百分之20以上，比例非微；其位置復處在
    系爭土地一端，非其餘未相連部分所能分擔危險；另就客觀
    狀態又適為水利地或第三人所占用，其權能之行使及實現，
    猶有明顯現實障礙，在在均足認為上開E 部分之存在乃影響
    系爭土地分割方式之重要條件，其考量已難認為非契約必要
    之點。縱就契約目的而言，前開協議既在終局解決共同繼承
    遺產之分配事宜，則探究其全體繼承人於訂定協議時之真意
    ，若明知其標的尚不該當欲處理之客體，其結果亦不能達成
    完整解決遺產分配問題之目的，該缺漏部分究應認為兩造所
    共有，或仍處於全體（八名）繼承人公同共有狀態，猶橫生
    紛擾者，顯無同意捨全盤處理而僅以不完整之土地為標的而
    予單純量化分配之理，揆諸前開說明，自應認為上開協議關
    於系爭土地分割方式所為協議尚不成立，兩造各以系爭土地
    應依己方所詮釋之協議內容辦理分割登記，即屬無據。
六、從而，本件包括乙○○等四人在內之全體繼承人於90年8 月
    14日所訂遺產繼承協議書，就系爭土地分割方式所為之約定
    既不成立，被上訴人主張依契約之法律關係請求上訴人依該
    協議書所示，就系爭土地辦理分割登記及其方式，為無理由
    ，應予駁回。原審判決主文第一項對該部分為被上訴人勝訴
    之判決，容有未洽，上訴人就此部分予以指摘，為有理由，
    爰由本院廢棄改判如主文第二項所示。另上開協議既不成立
    ，上訴人請求本院依該協議判決如其聲明第三項所示，為無
    理由，應併予駁回。
七、本件事證已臻明確，兩造其餘攻擊防禦及立證方法，經核於
    判決不生影響，爰不逐一論述。
八、據上論結，本件上訴為一部有理由，一部無理由，依民事訴
    訟法第436 之1 第3 項、第449 條第1 項、第450 條、第79
    條、第85條第1 項前段，判決如主文。
中　　華　　民　　國　　94　　年　　4 　　月　　27　　日
                    民事第二庭　審判長法官  阮世賢
                                法    　官  春生
                                法    　官  陳松檀
正本係照原本作成。
本判決不得上訴。
                                法院書記官  謝天祥
中　　華　　民　　國　　94　　年　　4 　　月　　28　　日
